---
title: "Soluciones trabajo individual 01"
format: 
  html: default
  pdf: default
---

En primer lugar cargamos las funciones:
```{r}
source("teoriadecision_funciones_incertidumbre.R")
```

# Problema 1  

Aplicar los criterios de decisión bajo incertidumbre al problema cuya matriz de valores numéricos vienen dada en la tabla siguiente:

|  | **e1** | **e2** | **e3** | **e4** | **e5** | **e6** |
|:-----------:|:--:|:--:|:--:|:--:|:--:|:--:|
| **d1** | 1500 | 1500 | 1500 | 1500 | 2000 | 1000 |
| **d2** | 500 | 3000 | 3000 | 3000 | -1000 | 1500 |
| **d3** | -500 | 2000 | 4500 | 4500 | 3000 | 1500 |
| **d4** | -2000 | 1000 | 3500 | 6000 | 500 | 1500 |
| **d5** | 1000 | 3000 | 2500 | -1500 | 1500 | 1500 |

### Solución

Creamos la matriz de datos:
```{r}
tb01 = matrix(c(1500, 1500, 1500, 1500, 2000, 1000,
                500, 3000, 3000, 3000,-1000, 1500,
                -500, 2000, 4500, 4500, 3000, 1500,
                -2000, 1000, 3500, 6000,  500, 1500,
                1000, 3000, 2500,-1500, 1500, 1500),nrow=5,ncol=6,byrow=TRUE)

colnames(tb01)=c('e1','e2','e3','e4','e5','e6')
rownames(tb01)=c('d1','d2','d3','d4','d5')
```

1) Considerar situación favorable

Aplicamos el criterio de Wald:
```{r}
criterio.Wald(tb01, favorable=TRUE)
```
De acuerdo con el criterio de Wald, la alternativa óptima es la d1.

Aplicamos el criterio optimista:
```{r}
criterio.Optimista(tb01, favorable=TRUE)
```
De acuerdo con el criterio optimista, la alternativa óptima es la d4.

Aplicamos el criterio de Hurwicz para alfa=0,4:
```{r}
criterio.Hurwicz(tb01, alfa=0.4, favorable=TRUE)
```
De acuerdo con el criterio de Hurwicz, la alternativa óptima es la d3.

Veamos cuales son las decisiones óptimas según el criterio de Hurwicz para distintos valores de alfa:
```{r}
dibuja.criterio.Hurwicz(tb01, favorable=TRUE)
dibuja.criterio.Hurwicz_Intervalos(tb01, favorable=TRUE, mostrarGrafico=TRUE)
```
- Si alfa pertenece al intervalo (0 , 0.375), la alternativa óptima es la d1.
- Si alfa pertenece al intervalo (0.375 , 0.5), la alternativa óptima es la d3.
- Si alfa pertenece al intervalo (0.5 , 1), la alternativa óptima es la d4.

Aplicamos el criterio de Savage:
```{r}
criterio.Savage(tb01, favorable=TRUE)
```
De acuerdo con el criterio de Savage, la alternativa óptima es la d3.

Aplicamos el criterio de Laplace:
```{r}
criterio.Laplace(tb01, favorable=TRUE)
```
De acuerdo con el criterio de Laplace, la alternativa óptima es la d3.

Aplicamos el criterio del Punto Ideal:
```{r}
criterio.PuntoIdeal(tb01, favorable=TRUE)
```
De acuerdo con el criterio del Punto Ideal, la alternativa óptima es la d3.


:::{.callout-tip}
### Conclusiones: 
En situación favorable (beneficios), y teniendo en cuanta todos los criterios, la mejor alternativa es la d3.
:::



2) Considerar situación desfavorable

Aplicamos el criterio de Wald:
```{r}
criterio.Wald(tb01, favorable=FALSE)
```
De acuerdo con el criterio de Wald, la alternativa óptima es la d1.

Aplicamos el criterio optimista:
```{r}
criterio.Optimista(tb01, favorable=FALSE)
```
De acuerdo con el criterio optimista, la alternativa óptima es la d4.

Aplicamos el criterio de Hurwicz para alfa=0,4:
```{r}
criterio.Hurwicz(tb01, alfa=0.4, favorable=FALSE)
```
De acuerdo con el criterio de Hurwicz, la alternativa óptima es la d5.

Veamos cuales son las decisiones óptimas según el criterio de Hurwicz para distintos valores de alfa:
```{r}
dibuja.criterio.Hurwicz(tb01, favorable=FALSE)
dibuja.criterio.Hurwicz_Intervalos(tb01, favorable=FALSE, mostrarGrafico=TRUE)
```
- Si alfa pertenece al intervalo (0 , 0.286), la alternativa óptima es la d1.
- Si alfa pertenece al intervalo (0.286 , 0.857), la alternativa óptima es la d5.
- Si alfa pertenece al intervalo (0.857 , 1), la alternativa óptima es la d4.

Aplicamos el criterio de Savage:
```{r}
criterio.Savage(tb01, favorable=FALSE)
```
De acuerdo con el criterio de Savage, la alternativa óptima es la d5.

Aplicamos el criterio de Laplace:
```{r}
criterio.Laplace(tb01, favorable=FALSE)
```
De acuerdo con el criterio de Laplace, la alternativa óptima es la d5.

Aplicamos el criterio del Punto Ideal:
```{r}
criterio.PuntoIdeal(tb01, favorable=FALSE)
```
De acuerdo con el criterio del Punto Ideal, la alternativa óptima es la d5.

:::{.callout-tip}
### Conclusiones: 
En situación desfavorable (costes), y teniendo en cuanta todos los criterios, la mejor alternativa es la d5.
:::


# Problema 2

Una oficina necesita contratar un plan de Internet confiable para sus operaciones diarias. Han recibido información de tres proveedores:

-	Proveedor A1 — Básico: cuota mensual 30€. La velocidad es limitada y puede tener interrupciones 
  frecuentes, lo que puede generar pérdidas operativas estimadas en 1500 € al año. 
-	Proveedor A2 — Premium: cuota mensual 60€. Garantiza velocidad alta y conexión estable, sin 
  pérdidas por interrupciones.
-	Proveedor A3 — Intermedio: cuota mensual 40€. Cubre la mayoría de las necesidades, pero si 
  hay interrupciones graves, la empresa puede tener pérdidas por 700 €. 
  
La empresa considera dos estados posibles durante el próximo año: 

- E1(Interrupciones graves): hay fallos que provocan pérdidas económicas. 
- E2(Sin interrupciones graves): no hay pérdidas adicionales, solo se paga la cuota anual.

La empresa quiere evaluar el coste total del próximo año y tomar una decisión racional bajo incertidumbre. ¿Qué proveedor debería elegir?

### Solución

Planteamiento:

- Un decisor (la empresa)
- Modelo de costos (desfavorable)
- Alternativas:
  - d1: "Proveedor Básico (A1)"
  - d2: "Proveedor Premium (A2)"
  - d3: "Proveedor Intermedio (A3)"


Matriz de decisión (coste anual):

- A1: 30*12 + 1500 ; 30*12
- A2: 60*12 ; 60*12
- A3: 40*12 + 700 ; 40*12


```{r}
(md11 = 30*12 + 1500)  # A1 en caso de interrupción: cuota anual + pérdidas
(md12 = 30*12)         # A1 sin interrupciones: solo cuota
(md21 = 60*12)         # A2 en caso de interrupción: cuota anual (cubre todo)
(md22 = 60*12)         # A2 sin interrupciones: solo cuota
(md31 = 40*12 + 700)   # A3 en caso de interrupción: cuota anual + pérdidas
(md32 = 40*12)         # A3 sin interrupciones: solo cuota
```

Introducción de los datos en la tabla
```{r}
tb02 = crea.tablaX(c(1860, 360,
                     720, 720,
                     1180, 480),
                   numalternativas = 3, numestados = 2,
                   nb_alternativas = c("A1. Básico", "A2. Premium", "A3. Intermedio"),
                   nb_estados = c("E1. InterrupGraves", "E2. SinInterrup"))
tb02
```

Aplicamos todos los criterios:
```{r}
sol02 = criterio.Todos(tb02, alfa=0.5, favorable=FALSE)
sol02
```

De acuerdo con el criterio de Wald, la alternativa óptima es la A2.
De acuerdo con el criterio de Optimista, la alternativa óptima es la A1.
De acuerdo con el criterio de Hurwicz, la alternativa óptima es la A2.
De acuerdo con el criterio de Savage, la alternativa óptima es la A2.
De acuerdo con el criterio de Laplace, la alternativa óptima es la A2.
De acuerdo con el criterio del Punto Ideal, la alternativa óptima es la A2.

Veamos cuales son las decisiones óptimas según el criterio de Hurwicz
para distintos valores de alfa:
```{r}
dibuja.criterio.Hurwicz(tb02, favorable=FALSE)
dibuja.criterio.Hurwicz_Intervalos(tb02, favorable=FALSE, mostrarGrafico=TRUE)
```
- Si alfa pertenece al intervalo (0 , 0.657), la alternativa óptima es la d1.
- Si alfa pertenece al intervalo (0.657 , 0.85), la alternativa óptima es la d5.
- Si alfa pertenece al intervalo (0.85 , 1), la alternativa óptima es la d4.


:::{.callout-tip}
### Conclusiones: 
Luego, teniendo en cuenta todos los criterios, la mejor alternativa es "A2. Proveedor Premium". Por tanto, la empresa debe contratar el plan de Internet con el Proveedor A2.
:::